臺灣高等法院刑事判決　　　　　　　　96年度上易字第2087號
上　訴　人
即　被　告　乙○○
上　訴　人
即　被　告　戊○○
二人 共同
選任辯護人　廖大鵬律師
上列上訴人因詐欺等案件，不服臺灣桃園地方法院96年度易字第
212號，中華民國94年7月16日第一審判決（起訴案號：臺灣桃園
地方法院檢察署95年度偵字第12106號），提起上訴，本院判決
如下：
    主  文
原判決關於乙○○、戊○○背信部分撤銷。
乙○○、戊○○被訴背信部分無罪。
其他上訴駁回。
    事  實
一、乙○○、戊○○為夫妻，於民國（下同）93年5月初，在二
    人原位於桃園縣中壢市○○路4號之住處，由戊○○擔任會
    首，以每月會款新臺幣（下同）2萬元共同對外邀集會員張
    碧霞等含會首共28人次，成立合會，約定採內標制，自同年
    5月10日起會，至95年8月10日止，每月10日在會首戊○○上
    開住處開標。二人竟基於共同意圖為自己不法所有之犯意聯
    絡，明知會員己○○於該合會起會前（即93年5月10日）在
    乙○○、戊○○上開住處，已明確告知乙○○不願參與前開
    合會，惟乙○○、戊○○對其他會員隱匿上情，仍將之列為
    會員名單內，致其他會員誤認己○○仍會員之一，二人並於
    93年7月10日（即前開合會第3會時），由乙○○以口頭標會
    方式，用己○○名義以2300元標得該會，致不知情之活會會
    員誤認係己○○標得該會，而各自將會款交付予乙○○，共
    許得會款44萬2500元（2萬-2300=17700x25=442500）。迄94
    年6月10日（即第13會）後，因無力繼續而停會，會員丙○○（即許秀絨）追討給付會款無著，告訴偵辦後始查悉上情
    。
二、案經丙○○訴由臺灣桃園地方法院檢察署檢察官偵查起訴。
    理  由
甲、被告有罪部分（即詐欺部分）
壹、程序部分：
    按被告以外之人於審判外之言詞或書面陳述，除法律有規定
    者外，不得作為證據；又被告以外之人於審判外之陳述，雖
    不符合同法第159條之1至第159條之4之規定，但經當事人於
    審判程序同意作為證據，法院審酌該言詞陳述或書面陳述作
    成時之情況，認為適當者，亦得為證據。當事人、代理人或
    辯護人於法院調查證據時，知有第159條第1 項不得為證據
    之情形，而未於言詞辯論終結前聲明異議者，視為有前項之
    同意，刑事訴訟法第159條第1項及第159條之5 分別定有明
    文。查本判決所引證人於警訊之陳述、查偵查中具結所為之
    證述及書證，固係審判外之陳述，當事人於已對其證據能力
    不爭執，且迄至言詞辯論終結前亦未再聲明異議，本院審酌
    上開證據資料製作時之情況，尚無違法不當及證明力明顯過
    低之瑕疵，亦認為以之作為證據應屬適當，故揆諸前開規定
    ，爰逕依刑事訴訟法第159條之5 規定，認前揭證據資料均
    有證據能力，先予敘明。
貳、實體部分
一、訊據被告乙○○、戊○○固坦承有冒己○○名義標得金額情
    事，惟辯稱：己○○有表示不參加，因當時會單已制作完成
    ，互助會已啟動，無法宣告停會，只好由伊二人代為吸收繳
    納云云。惟查：被告二人確有冒己○○名義標會之事實，核
    與證人己○○於檢察官訊問時具結證述之情節相符，被告二
    人亦坦承其他會員不知己○○未參加之事實，按雖互助會已
    啟動，惟刪除一名會員應不影響互助會之運作，被告二人顯
    係利用其他會員無從知悉己○○是否有參加之機會，欺騙他
    會員標取會款供已使用，且有合會會單一紙附卷可佐，足認
    被告二人有詐欺意。其二人犯行事證明確，自應依法論科。
二、論罪科刑：
  (一)核被告二人所為，均係犯刑法第339條第1項之詐欺取財罪。
    刑法第339 條第1 項本身雖未修正，然該罪有罰金刑之處罰
    ，且自24年7 月1 日施行後即未再修正，依增訂刑法施行法
    第1 條之1 規定，其罰金即應以新臺幣為單位，數額應提高
    30倍。而倘依被告行為時之罰金罰鍰提高標準條例第1 條之
    規定，依法律應處罰金罰鍰者，就其原定數額提高為2 倍至
    10倍。但法律已依一定比率規定罰金或罰鍰之數額或倍數者
    ，依其規定。而依行政院會銜司法院於72年7 月27日發布，
    同年8 月1 日施行，有關刑法定有罰金各條，提高為10倍。
    再者銀元與新台幣之比率為1 比3 。從而前開犯罪條文修正
    前、後罰金最高額應屬相同。惟被告行為時，刑法第33條第
    5 款原規定：「罰金：1 元以上。」，修正後刑法第33 條
    第5 款則規定：「罰金：新台幣1 千元以上，以百元計算之
    。」，將罰金刑提高為新臺幣1 千元以上，且以百元計算，
    比較修正前後規定，修正後刑法第339 條第1 項所規定本刑
    罰金刑之最低額，較修正前提高，依修正後刑法第2 條第1
    項規定，自應以修正前之規定較為有利。被告二人間，就上
    開犯行有犯意聯絡、行為分擔，為共同正犯。刑法第28條雖
    將「實施」修正為「實行」，惟參照修正理由之說明，原「
    實施」之概念，包含陰謀、預備、著手及實行等階段之行為
    ，修正後僅共同實行犯罪行為始成立共同正犯。是新法共同
    正犯之範圍已有限縮，排除陰謀犯、預備犯之共同正犯。新
    舊法就共同正犯之範圍既因此而有變動，自屬犯罪後法律有
    變更，應為新舊法比較適用。被告二人之詐欺犯行，依新、
    舊法，均成立共同正犯。比較新舊法之結果，適用修正後之
    刑法第28條規定，對被告較為有利。
  (二)原審因適用刑法第2條第1項前段、第28條，刑法第339 條第
    1項，修正前刑法第41條第1項前段、修正前罰金罰鍰提高標
    準條例第2條之規定，審酌被告二人之素行、犯罪動機、目
    的、手段、所生之危害及犯後之態度等一切情狀，分別量處
    被告二人有期徒刑8月，並依中華民國96年罪犯減刑條例第2
    條第3款，各減其宣告刑二分之一並依同條例第9條之規定，
    諭知易科罰金之折算標準。經核其認事用法並無違誤，量刑
    亦稱妥適。被告二人上訴認量刑太重，為無理由，應予駁回
    。
乙、被告無罪部分（即背信部分）
一、公訴意旨另以：被告二人於93年5月初，在二人原位於桃園
    縣中壢市○○路4號之住處，由戊○○擔任會首，以每月會
    款新臺幣（下同）2萬元共同對外邀集會員張碧霞等含會首
    共28人次，成立互助會，約定自同5月10日起會，為他人處
    理事務人，明知會單應由會首及全體會員簽名，記明年月日
    ，由會首保存並製作繕本，簽名後交每一會員各執一份，且
    會員非經會首及會員全體之同意，不得將自己之會份轉讓於
    他人（民法第709條之3第2項、第709條之8第2項），詎其二
    人竟共同意圖為自己不法利益及損害會員本人之利益，並基
    背信之犯意聯絡明知會首有前揭義務，竟未於會單上載明各
    會員之住址、電話號碼，亦未經各會員簽名，致使各會員無
    從知悉其他會員之真實姓名、地址及電話，且未經全體會員
    同意，私下向丁○○、溫松華、范老師等會員以借名義競標
    後，向其餘會員收取會款，供己使用，違背其擔任會首之任
    務，嗣因該會多數會款均由其二人標用，以致於無法支付應
    付之會款，延至94年6月10（即第13會）後即無力繼續而停
    會，致生損害於其他會員之利益。因認被告此部分犯行涉有
    刑法第342條之背信罪嫌。
二、公訴意旨被告二人涉有信罪嫌，無非以上開事實業據被告二
    人自白在卷，且有證人即合會會員丙○○、徐鍾桂連（即會
    員徐明岳之配偶）丁○○、甲○○○等人於檢察官訊問時具
    結證述在卷，並有本件合會會單一紙附卷可佐，為主要論據
    。訊據被告固坦承有起訴書所載借標情事，惟堅否認有背信
    犯行，辯稱雖係借標，但得標後仍有支付會息並按時繳納死
    會會款，至第13會因周轉不靈始倒會等語。
三、經查：88年4月21日修正，89年5月5日施行之民法第709條之
    7第2項固規定：會首應於期限內代得標會員收取會款，連同
    自己之會款交付得標會員，逾期未收取之會款，會首應代為
    給付。是會首之義務乃係代得標會員收取會款後，交予得標
    會員。未得標會員及死會會員係本於參加合會之義務交付會
    款。會首僅須交付會款予得標會員，其該次會首之任務即已
    完成。本件被告既係得丁○○、溫松華、范老師等會員之同
    意借名競標而得標，自可取得標會款，無須將得標會款交付
    予丁○○等人，而其他會員本於合會會員之地位而有交付會
    款之義務，被告二人本於會首之地位向渠等收取會款，於法
    自無不合。至被告取得借得之得標會款無法清償，係被告與
    借標會員間之民事糾紛，被告擔任會首處理事務，並無違背
    任務之行為。是被告單純得會員同意之借標行為與刑法背信
    罪之構成要件尚屬有間。至會首依民法第709條之3之規定制
    作會單，僅係違反民法上義務，合會亦不因會首未製作會單
    而無效，上開義務之違反，亦與刑事責任無涉。公訴人認被
    告二人涉有背信罪嫌，尚有誤解。原審不察，遽認被告二人
    犯有背信罪而予論罪科刑，即有違誤。從而，被告提起上訴
    ，否認犯罪為有理由，應由本院將原審判決關於此部分，連
    同定執行刑部分加以撤銷改判，就此部分為被告二人無罪之
    諭知，以免冤抑。
據上論斷，應依刑事訴訟法第368條、第369條第1項前段、第364
條、第301條第1項前段，判決如主文。
本案經檢察官曾忠己到庭執行職務。
中　　華　　民　　國　　96　　年　　12　　月　　19　　日
                  刑事第九庭審判長法  官  劉景星
                                  法  官  吳啟民
                                  法  官  王敏慧
以上正本證明與原本無異。
不得上訴。
                                  書記官  丁淑蘭
中　　華　　民　　國　　96　　年　　12　　月　　19　　日
附錄論罪科刑法條：
刑法第339條
意圖為自己或第三人不法之所有，以詐術使人將本人或第三人之
物交付者，處5 年以下有期徒刑、拘役或科或併科1 千元以下罰
金。
以前項方法得財產上不法之利益或使第三人得之者，亦同。
前二項之未遂犯罰之。
刑法第342條
為他人處理事務，意圖為自己或第三人不法之利益，或損害本人
之利益，而為違背其任務之行為，致生損害於本人之財產或其他
利益者，處5 年以下有期徒刑、拘役或科或併科1 千元以下罰金
。
前項之未遂犯罰之。
